【裁判字號】    96,訴,1321
【裁判日期】    970129
【裁判案由】    妨害自由等
【裁判全文】
臺灣臺北地方法院刑事判決              96年度訴字第1321號
公  訴  人  臺灣臺北地方法院檢察署檢察官
被      告  丙○○
            丁○○
上二人共同
選任辯護人  王勝彥律師
上列被告因妨害自由等案件，經檢察官提起公訴（96年度偵字第
9096號），嗣被告二人於本院審理程序就被訴事實均為有罪之陳
述，且所犯非死刑、無期徒刑、最輕本刑為三年以上有期徒刑之
罪或高等法院管轄第一審案件，經告知簡式審判程序之旨，並聽
取檢察官及被告、選任辯護人意見後，經本院合議庭裁定由受命
法官獨任進行簡式審判程序，本院判決如下：
    主  文
丙○○共同傷害人之身體，處有期徒刑貳月，如易科罰金，以新
臺幣壹仟元折算壹日，減為有期徒刑壹月，如易科罰金，以新臺
幣壹仟元折算壹日；又共同無故侵入他人住宅，處有期徒刑貳月
，如易科罰金，以新臺幣壹仟元折算壹日，減為有期徒刑壹月，
如易科罰金，以新臺幣壹仟元折算壹日；又共同私行拘禁，處有
期徒刑貳月，如易科罰金，以新臺幣壹仟元折算壹日。應執行有
期徒刑月，如易科罰金，以新臺幣壹仟元折算壹日。緩刑貳年
。
丁○○共同傷害人之身體，累犯，處有期徒刑月，如易科罰金
，以新臺幣壹仟元折算壹日，減為有期徒刑壹月又拾伍日，如易
科罰金，以新臺幣壹仟元折算壹日；又共同無故侵入他人住宅，
累犯，處有期徒刑月，如易科罰金，以新臺幣壹仟元折算壹日
，減為有期徒刑壹月又拾伍日，如易科罰金，以新臺幣壹仟元折
算壹日；又共同私行拘禁，累犯，處有期徒刑月，如易科罰金
，以新臺幣壹仟元折算壹日。應執行有期徒刑伍月，如易科罰金
，以新臺幣壹仟元折算壹日。
    事  實
一、丁○○於民國92年2 月21日因竊盜案件，經臺灣臺南地方法
    院以91年新簡字第373號判決判處有期徒刑6月確定，於92年
    7月9日易科罰金執行完畢；再於94年5月2日因傷害案件，經
    臺灣屏東地方法院以94年簡字第302號判決判處有期徒刑5月
    確定，於94年8月12日易科罰金執行完畢。
二、丁○○因與乙○○間之工程糾紛，認乙○○積欠伊工程款、
    票款等共計 650萬元債務，復分別受「貫方企業有限公司」
    （下稱貫方公司）負責人田闓樑、莊子儀之委託追討乙○○
    所積欠之工程款、支票跳票款等債務，遂夥同丙○○及另一
    真實姓名不詳綽號「師爺」（或「阿田」）之成年男子共三
    人，共同基於侵入住宅、妨害自由及傷害之犯意聯絡，先由
    丁○○與丙○○二人於96年 4月24日某時前往乙○○所居住
    位於臺北市○○區○○路4段256號15樓處，並於該樓之樓梯
    間內守候，迄至同日晚間19時30分許，蕭、蔡二人見乙○○
    、甲○○夫妻返回住處打開第一道門時，丁○○隨即上前質
    問乙○○，並欲進入其住處而遭乙○○拒絕，因而與乙○○
    發生爭執拉扯，丙○○見狀即趨前強取乙○○之鑰匙並持之
    打開第二道門，旋即強押乙○○夫妻進入屋內，而於進入屋
    內後，丁○○則於客廳處繼續毆打乙○○，丙○○並阻止甲○○撥打電話報警，且將乙○○夫妻二人之手機及屋內電話
    收起，禁止夫妻二人對外聯絡。嗣後丁○○並以電話聯絡前
    揭綽號「師爺」之男子前來助勢，蕭等三人並限制乙○○夫
    妻僅能於住處客廳內活動，而丙○○並自廚房取出水果刀作
    勢嚇阻甲○○，丙○○與綽號「師爺」之男子並恫稱：若乙○○夫妻不乖乖聽話，要將甲○○丟下樓製造家庭糾紛假象
    等語恐嚇，期間丁○○復因不滿乙○○處理債務之態度，遂
    持其隨身攜帶之他人所有三節棍毆打乙○○，致乙○○受有
    右頂葉裂傷（面積：1公分×0.2公分、0.5公分×0.1公分）
    、左耳前側顏面裂傷（面積：7公分×0.2公分）、左上腹壁
    擦傷（面積：0.3公分×0.1公分）、左上臂瘀腫（面積：16
    公分×9 公分）、右膝淤傷（面積7公分×1公分）、左後腋
    瘀腫（面積：6公分×5公分）等多處傷害，甲○○見狀於心
    不忍，旋即答應於隔日上午調齊200 萬元現金，同時簽發金
    額450 萬之票據交付，丁○○始停止毆打乙○○，蕭等三人
    並持續滯留於該處等候，且持續限制乙○○夫妻僅能於住處
    客廳活動，並禁止對外聯絡。嗣於翌日凌晨3時許，綽號「
    師爺」之成年男子見大勢底定後，隨即攜帶乙○○染有血跡
    之衣物先行離去，至翌日上午9 時30分許，甲○○依蕭、許
    二人之指示，即以電話向親友籌集現金，適於通話中甲○○
    之親友察覺其語氣有異，隨即報警處理，經警前往上址而當
    場查獲，並扣得上揭三節棍1 支。
三、案經乙○○、甲○○訴由臺北市政府警察局大安分局報告臺
    灣臺北地方法院檢察署檢察官偵查起訴。
    理  由
壹、程序部分：
一、按除被告所犯為死刑、無期徒刑、最輕本刑為3 年以上有期
    徒刑之罪或高等法院管轄第一審案件者外，於法院行準備程
    序進行中，被告先就被訴事實為有罪之陳述時，審判長得告
    知被告簡式審判程序之旨，並聽取當事人、代理人、辯護人
    及輔佐人之意見後，裁定進行簡式審判程序；且受命法官行
    準備程序，與法院或審判長有同一之權限；又簡式審判程序
    之證據調查，不受刑事訴訟法第159條第1項、第161條之2、
    第161條之3、第163條之1及第164條至第170條規定之限制，
    刑事訴訟法第273條之1第1項、第279條第2項前段、第273條
    之2分別定有明文。
二、查本件被告二人所犯為死刑、無期徒刑、最輕本刑為 3年以
    上有期徒刑以外之罪，且非高等法院管轄第一審之案件，其
    於審理程序就前揭被訴事實為有罪之陳述，經法官告知簡式
    審判程序之旨，並聽取當事人之意見後，本院認無不得或不
    宜改依簡式審判程序進行之處，爰依刑事訴訟法第273條之1
    第 1項，裁定本件由受命法官獨任進行簡式審判程序，合先
    敘明。
貳、實體部分：
一、上揭事實，業據被告丙○○、丁○○於警詢、偵查中及本院
    97 年1月15日審理程序均供承不諱，核與證人即告訴人乙○○於96年4月25日警詢時、96年7月18日偵查時及本院96年12
    月18日審理時之證述，證人即告訴人甲○○於96年 4月25日
    警詢時及96年 6月13日偵查時及本院96年12月18日審理時之
    證述情節大致符合（見臺灣臺北地方法院檢察署96年度偵字
    第9096號偵查卷第31至34頁、第35頁至40頁、第120至121頁
    、第135至137頁，本院卷第56至72頁、第74至88頁），復與
    證人蒲明德於96年 4月25日警詢時之證述、證人即貫方公司
    負責人田闓樑及皇林營造股份有限公司負責人莊子儀於96年
    8月8日偵查時之證述一致（見前揭偵卷第136至137頁），並
    有丙○○限制告訴人二人行動自由時所持之菜刀照片 1張、
    臺北市政府警察局大安分局現場採證照片 6張、告訴人乙○○驗傷診斷書 1紙、被告丁○○於案發時所書寫供告訴人甲○○匯款之寶華銀行永康分行帳戶號碼 1紙、貫方企業有限
    公司委託被告丁○○索討債務時所出具之對帳請款單、統一
    發票發票、支票影本及委任契約書等文件、莊子儀委託被告
    丁○○索討債務時所出具之委託書、穎壯有限公司發票、皇
    林營造股份有限公司支票影本等文件、告訴人乙○○受傷照
    片 9張（見前揭偵卷第51頁、第54至56頁、第57頁、第58頁
    、第59至70頁、第75至80頁、第125至129頁）在卷可稽，並
    有三節棍1 支扣案可資佐證。足見被告二人之自白與事實相
    符，洵可採信。
二、論罪科刑：
(一)按債務人對於債權人之債務固有履行之義務，惟此項義務之
    履行，除法律別有規定外，仍需債權人取得執行名義而後始
    得依法聲請強制執行，從而，債權人如以強暴、脅迫之手段
    使債務人還債，係屬不法行使權利，而妨害債務人權利之行
    使或使債務人行無義務之事，自應負刑法第 304條之強制罪
    責。然私行拘禁或以其他非法方法剝奪人之行動自由，仍不
    外以強暴、脅迫為手段，如其目的在使人行無義務之事，或
    妨害人行使權利，則此項使人行無義務之事，或妨害人行使
    權利，應為剝奪人行動自由之高度行為所吸收，逕依刑法第
    302條第1項論罪（參照最高法院29年上字第2359、3757號判
    例）。經查，被告二人與綽號「師爺」之男子於上揭時地，
    基於共同犯意，由被告丁○○先後分別以徒手、三節棍接續
    毆傷告訴人乙○○，迫令告訴人甲○○應允交付現金、簽發
    本票清償債務，並於翌日上午依被告蕭、蔡二人指示撥打電
    話籌集現金等情，業據被告二人於本院審理時供述明確，復
    與證人乙○○、甲○○於本院審理時證述情節大致相符，因
    之，被告三人以強暴、脅迫為手段，迫使告訴人允諾清償債
    務並撥打電話籌集金錢，顯屬不法行使權利而妨礙告訴人權
    利之行使及行無義務之事；然依證人甲○○於96年 4月25日
    警詢時證述：「被告二人打完我丈夫後就限制我們的行動，
    要我們坐在客廳的沙發上，並在現場限制我們自由」（見前
    揭偵卷第32頁），於本院96年12月18日審理時則證述：「我
    先生叫我報警，我電話拿來，丙○○叫我不能動，所以我就
    把電話放下去。」（見本院卷第74頁）、「後來第三人進來
    後，就到我房間搜刮，搜很久，但我要走進去，我騙他說那
    房間是我兒子的，但是他們不讓我進去」、「整個晚上他們
    都控制我們行動，連我上洗手間都跟我上去，把我電話收起
    來，他們都看著我們、」、「怕我們報警，他們就看著我們
    不能動」、「（被告限制自由的時間多久）96年 4月24日下
    午 7時30分至隔天早上10時，也就是警察來的時候」（見本
    院卷第75頁）、「... 那天我要求送醫，他們說不行，他就
    在家中躺到隔天就醫」、「... 當時他們不讓我打電話，我
    先生求她們去醫院，他們不肯」（見本院卷第77頁）、「他
    們盯著我，我怎麼打電話，我先生睡在那邊時，丙○○也在
    那邊盯著」、「我們所有的事情是在他們面前作，除非去上
    廁所，我在講話他們都在聽」（見本院卷第80頁）、「我的
    電話手機都在他們那邊，不可能打電話」、「（當天被告何
    人專門盯你）其實都看著我，我如果離開客廳，去洗手間、
    去客廳倒水，都跟著去」（見本院卷第81頁）等語，及證人
    乙○○於本院審理時證述：「經過很長，因為他們羈押我們
    十幾個小時... 把我們押在屋內不能動，叫我們坐在客廳沙
    發上」（見本院卷第58頁）、「我血流很多，我嚇得要命，
    我求他們，他們也不願意送我就醫」（見本院卷第59頁）、
    「（被告限制你自由的時間）96年4月24日下午7時30分至隔
    天早上10時警察來的時候」（見本院卷第60頁）、「（你在
    家中，被告是否全盤控制你們的行動）是的，他們全盤控制
    」（見本院卷第65頁）、「他們把我們控制，他們要我們就
    坐在沙發上，我們哪裡敢動」（見本院卷第68頁）等語，即
    知，告訴人二人遭被告等限制僅得於住處客廳範圍之空間內
    活動，且限制時間長達14餘小時等情，顯見被告渠等之犯行
    已達，已達以私行拘禁之方法剝奪告訴人二人行動自由之程
    度。此外，案發現場雖經被告等人擦拭，然依前揭案發現場
    蒐證照片顯示，仍可見告訴人乙○○遭毆打時大量血跡噴濺
    痕跡，而衡情告訴人乙○○之行動自由若非遭受被告等人限
    制，則何以於傷口血流不止之情形下仍不就醫診治，依此，
    益徵被告等剝奪告訴人二人行動自由業已達私行拘禁之程度
    。從而，揆諸上開說明，被告等三人以私行拘禁之方法剝奪
    告訴人二人之行動自由，而其目的在使告訴人乙○○清償債
    務，則此項使人行無義務之事，應為剝奪人行動自由之高度
    行為所吸收，逕依刑法第302條第1項論罪。
(二)次按在剝奪人之行動自由中，如並有恐嚇危害安全行為，自
    屬包含於妨害行動自由之同一意念之中，而視為剝奪行動自
    由之部分行為，不發生所謂低度之恐嚇危害安全罪，為高度
    之剝奪行動自由罪所吸收之問題（參照最高法院74年台上字
    第3404號判例）。查本件被告等三人基於共同之犯意，由被
    告丙○○及綽號「師爺」之男子以：若告訴人二人不乖乖聽
    話，要將甲○○丟下樓製造家庭糾紛假象等語恫嚇告訴人，
    同時被告丙○○並持水果刀作勢嚇阻甲○○等情，業據告訴
    人等二人於本院審理中證述明確，而審之被告等恐嚇動機在
    於使告訴人等心生害怕而斷絕其逃跑或對外求援之念，以遂
    行其剝奪行動自由之犯行，因之，參以上開說明，該恐嚇行
    為應屬剝奪行動自由之脅迫部分行為，不另論以恐嚇危害安
    全罪。
(三)再按刑法第302條第1項之妨害自由罪，原以強暴、脅迫為構
    成要件，其因而致普通傷害或毀損，乃強暴、脅迫當然之結
    果，除另有傷害、毀損故意外，仍僅成立該條項之罪，無同
    法第277條第 1項、第354條之適用（最高法院30年度上字第
    3701號判例意旨參照）。本件被告等因不滿告訴人乙○○處
    理債務之態度，遂由被告丁○○持三截棍毆打告訴人乙○○
    ，致其受有上開多處傷害等情，業據被告丁○○、丙○○於
    審理時供述在卷，核與告訴人乙○○、甲○○證述情節相符
    ，是以，被告等人因不滿告訴人乙○○處理債務之態度，遂
    由被告丁○○持三節棍毆打告訴人乙○○，致其受有上開多
    處傷害，該傷害非單純之剝奪行動自由所致，應另有傷害之
    犯意，應另論以普通傷害罪。
(四)復按所謂住宅，乃指人類日常居住之場所而言，大樓式或公
    寓式住宅之樓梯，係供各住戶出入通行，與大樓或公寓式住
    宅之地下室，均為上開住宅居住人生活起居場所之一部分，
    與該住宅關係密不可分（參照最高法院76年台上字第2972號
    判決、82年度台上字第5704號判決意旨），是本件被告等三
    人，未經住居權人之允許，無故侵入告訴人乙○○夫妻住處
    大樓之樓梯間，復未得告訴人之同意強行進入告訴人住處屋
    內，均構成無故侵入他人住宅之罪，惟上開無故侵入大樓樓
    梯間與無故侵入告訴人住處之行為，係基於同一犯意接續為
    之，應僅論以一侵入住宅罪。
(四)核被告丙○○、丁○○所為，均係犯刑法第306條第1項之侵
    入住宅罪、第277條第1項普通傷害罪及第302條第1項之私行
    拘禁而剝奪他人行動自由罪。又被告丙○○、丁○○於上開
    侵入住宅、私行拘禁而剝奪他人行動自由、普通傷害等犯行
    ，與綽號「師爺」成年男子間，有犯意聯絡及行為分擔，係
    屬共同正犯。被告等分別對告訴人乙○○所施加之強暴行為
    、對告訴人甲○○所施加之脅迫行為，已達於剝奪行動自由
    之程度，其強制告訴人等應允交付現金、簽發本票清償債務
    ，並於翌日上午依被告指示撥打電話籌集現金及私行拘禁過
    程中之以言語、水果刀作勢恐嚇等行為，參照前述說明，僅
    論以刑法第302條第1項之剝奪人之行動自由罪，不再依刑法
    第304條強制罪、第305條恐嚇危害安全罪論處。至被告等所
    犯上開三罪間，犯意各別，行為互殊，應予分論併罰；另查
    被告丁○○92年2月21日因竊盜案件，經法院判處有期徒刑6
    月確定，於92年7月9日易科罰金執行完畢；再於94年5月2日
    因傷害案件，經法院判處有期徒刑5月確定，於94年8月12日
    易科罰金執行完畢之事實，有臺灣高等法院被告前案紀錄表
    在卷可按（見本院卷第7 至11頁），其於有期徒刑執行完畢
    後，5 年以內再犯本件有期徒刑以上之罪，為累犯，應依刑
    法第47條規定，加重其刑。爰審酌被告丁○○不思循正途解
    決與告訴人乙○○間之債務糾紛關係，率爾與被告丙○○、
    綽號「師爺」之成年男子以私行拘禁而剝奪被害人行動自由
    之方式索回財物，嚴重侵害他人身體自主權，並致被害人身
    心受創，渠等人所為實屬可議，惟念及被告丙○○、丁○○
    犯後坦認犯行，並有悔改之意，犯後態度尚屬良好，並酌以
    被告二人本有正當工作，渠等之犯罪動機係迫於生活困窘，
    急欲向被害人乙○○所取償以渡日，且被告丁○○於案發之
    際就債務清償事宜與告訴人取得共識後，即未再予以刁難告
    訴人，而被害人甲○○於本院審理中復對於被告丁○○之處
    境表示同情與原諒等一切情狀，爰各量處如主文所示之刑，
    並參以被告丁○○僅高職畢業、尚有三子分別就讀國小及國
    中、經濟情況勉強維持、職業為工，被告丙○○僅國中畢業
    智識非高、職業為工等情，此有警詢筆錄在卷可參，諭知易
    科罰金之折算標準，以資儆懲。
(五)至被告丁○○持以為上開傷害犯行之扣案三節棍 1支，並非
    被告丁○○所有，業據其供陳在卷（見本院卷第21頁、第23
    頁），復非屬違禁物，爰不為沒收之諭知，核與敘明。
(六)此外，犯罪在96年 4月24日以前者，除本條例另有規定外，
    有期徒刑減其刑期2分之1；依本條例應減刑之罪，未經判決
    確定者，於裁判時，減其宣告刑，依前項規定裁判時，應於
    判決主文同時諭知其宣告刑及減得之刑；犯最重本刑為 5年
    以下有期徒刑以下之刑之罪，依本條例規定減為 6月以下有
    期徒刑、拘役者，應於為減刑裁判時，併諭知易科罰金折算
    之標準中華民國96年罪犯減刑條例第2條第1項第3款、第7條
    、第9 條分別著有明文，是被告上開犯刑法第306條第1項之
    侵入住宅罪、第277條第1項普通傷害罪之犯罪時間既在上開
    時間之前，自有該條例之適用，而減其宣告刑二分之一，並
    諭知易科罰金之折算標準。至於被告上開犯刑法第302條第1
    項之私行拘禁而剝奪他人行動自由罪之犯罪時間及行為終了
    日係96年4月25日上午9時30分許，不合中華民國96年罪犯減
    刑條例規定之減刑，此部分爰不予減刑，併此敘明。
(七)被告丙○○前雖曾因故意犯罪受有期徒刑以上刑之宣告，惟
    因緩刑期滿，其刑之宣告業失其效力，此有臺灣高等法院被
    告前案紀錄表在卷足憑，其係因一時失慮為本案犯行，致罹
    刑典，犯後已知所悔悟，諒其經此刑之宣告後，應知所警惕
    ，信無再犯之虞，本院認前開宣告刑以暫不執行為適當，爰
    併予宣告緩刑2 年，以勵自新。
(八)至於綽號「師爺」之成年男子與被告丁○○、丙○○共同涉
    犯上開犯行，宜由檢察官另行偵辦，附此敘明。
據上論斷，應依刑事訴訟法第273條之1第1項、第299條第 1項前
段，刑法第28條、第277條第1項、第302條第1項、第306條第1項
、第47條第1項、第41條第1項、第51條第5款、第74條第1項第1
款、刑法施行法第1條之1第1項、第2項前段，中華民國96年罪犯
減刑條例第2條第1項第3款、第7條、第9條判決如主文。
本案經檢察官王育珍到庭執行職務
中    華    民    國    97    年   1     月     29    日
                刑事第十六庭  法  官  施添寶
以上正本證明與原本無異。
如不服本判決應於收受本判決後10日內向本院提出上訴書狀，並
應敘述具體理由，如未敘述上訴理由者，應於上訴期間屆滿後20
日內補提理由書狀於本院（均須按他造當事人之人數附繕本）「
切勿逕送上級法院」。
                              書記官  陳弘文
中    華    民    國    97    年   1     月     29    日
附錄本案論罪科刑法條全文：
刑法第277條（普通傷害罪）
傷害人之身體或健康者，處三年以下有期徒刑、拘役或一千元以
下罰金。
犯前項之罪因而致人於死者，處無期徒刑或七年以上有期徒刑；
致重傷者，處三年以上十年以下有期徒刑。
刑法第302條（剝奪他人行動自由罪）
私行拘禁或以其他非法方法，剝奪人之行動自由者，處五年以下
有期徒刑、拘役或三百元以下罰金。
因而致人於死者，處無期徒刑或七年以上有期徒刑，致重傷者，
處三年以上十年以下有期徒刑。
第一項之未遂犯罰之。
刑法第306條（侵入住居罪）
無故侵入他人住宅、建築物或附連圍繞之土地或船艦者，處一年
以下有期徒刑、拘役或三百元以下罰金。
無故隱匿其內，或受退去之要求而仍留滯者，亦同。


司法院資訊處製作；財團法人民間司法改革基金會備份。
